臺北高等行政法院判決　　　　　　　　　　　　　　　九十年度訴字第六四六六號
　　　　　　　　　　　　　　　.
　　原　　　告　甲○○
　　訴訟代理人　庚○○
　　被　　　告　經濟部智慧財產局
　　代　表　人　蔡練生（局長）
　　訴訟代理人　戊○○
　　　　　　　　己○○
　　參　加　人　乙○○
　　　　　　　　丁○○
　　共　　　同
　　送達代收人　丙○○
右當事人間因新型專利異議事件，原告不服經濟部中華民國九十年九月十三日經（九
○）訴字第○九○○六三二二七八○號訴願決定，提起行政訴訟，經本院裁定命參加
人參加訴訟，本院判決如左：
　　主  文
原告之訴駁回。
訴訟費用由原告負擔。
　　事  實
一、事實概要：
    參加人於民國八十六年十月二十二日以「噴水頭（二）追加一」向被告前身即中
    央標準局（八十八年一月二十六日改制為經濟部智慧財產局）申請新型專利，經
    編訂為第00000000Ａ○一號審查，准予專利（下稱系爭案）。公告期間
    ，經原告向被告提出異議，經被告審定異議不成立，原告不服，提起訴願，經遭
    決定駁回，遂向本院提起行政訴訟。
二、兩造聲明：
　(一)原告聲明：
    1.訴願決定及原處分均撤銷。
    2.命被告對系爭第00000000Ａ○一號「噴水頭（二）追加一」新型專利
      案應為異議成立之處分。
　(二)被告聲明：
    1.駁回原告之訴。
    2.訴訟費用由原告負擔。
  (三)參加人聲明：
    參加人未於言詞辯論期日及準備程序期日到場，亦未提出書狀，作何聲明或陳述
    。
三、兩造之爭點：系爭「噴水頭（二）追加一」新型專利案，是否有違專利法第九十
    七條、第九十八條第一項第一款及第二項規定，而不符新型專利要件？
　(一)原告主張之理由：
    1.系爭案與審定公告第00000000號「噴水槍頭部保護結構改良」（下稱
      引證案）及習式（即系爭案第一圖者）各主要相同元件及設計比對於后：
      閥桿（21）、槍口（10）前端、閥桿（21）；螺紋部（23）、螺紋段（11）、
      螺紋部（23）；凸緣（210）、出水口（12）後側之凸緣、凸緣（24） ；凸緣
      （210）前側之出水口、出水口（12）、凸緣（24） 前側之出水口；出水口前
      側端之調節柱、調節柱（13）、出水口前側端之調節柱；噴水頭（30）、出水
      調整頭（20）、噴水頭（10）；螺紋部（31）、出水調整頭（20）內螺紋、螺
      紋段（31）；集水室（33）、出水調整頭（20）與螺紋段（11）螺結後，出水
      口（12）周緣外側所形成之空間者（如引證案第五、六圖所示）、噴水頭（10
      ）與螺紋部（23）螺結後，出水口周緣外側所形成之空間者；防漏墊圈（32）
      、引證案並無繪出該防漏墊圈，因一般水流物品大致上均有防漏墊圈設計，且
      於引證案當時申請訴求之標的非於在該處，故有省略之思及亦不應以此即謂「
      無防漏墊圈」者、防漏墊圈（32）；噴咀孔（34）、出水調整頭（30）之前端
      開口（31）、噴咀孔（34）；擋環（37）、出水調整頭（30）前端開口（31）
      向前凸設一環狀凸緣（32），一頸部環槽（33）及一凸弧圈壁（34），系爭案
      即係該部與開口端（31）一分為二之作法、噴水頭（10）最前端開口處，系爭
      案亦將該部一分為二之作法。由以上之比對即可淺顯透視出系爭案與引證案、
      習式之設計可謂相同者。
    2.系爭案所不同之設計係多了如下，細小噴水孔（35） 及閥桿（21）之凹槽（
      221 ，即係其特徵部分，含另一凸緣210，但該凸緣210已由前述比對之引證案
      及習式所揭露公開），因此再將該兩部位設計予深層分析說明，於系爭案之申
      請專利範圍中所述，其係於閥桿（21）之前端調節柱藉噴水頭（30）螺動進出
      於噴咀孔（34），屬於進噴咀孔（34）時則水流經由細小噴水孔（35）流出呈
      霧狀噴灑（如其第四圖（A）所示） ，如屬於出噴咀孔（34）時則水流由噴咀
      孔（34）流出呈水柱狀噴灑（如其第四圖（B）所示） ；次觀，引證案之調節
      柱（12）藉出水調整頭（30）螺動進出於前端開口（31），乃形成縫隙之大小
      達到調整水流者（如引證案申請專利範圍之特徵前言所述及第五、六圖所示）
      ，一旦調節柱（12）於出水調整頭（30）螺動下而進前端開口（31），則縫隙
      小而水流由開口（31）流出呈均勻霧狀噴灑，如調節柱（12）於出水調整頭（
      30 ）螺動下而出前端開口（31） ，則縫隙大而水流由開口（31）流出呈水柱
      狀噴灑，因此，由引證案已公開之文字敘述及圖示配合可深層探究出，系爭案
      之出水型態變化實已由公開之引證案所揭露；再觀習式（系爭案第一圖所示）
      之閥桿（21）最前端調節柱亦在噴水頭（10）螺動下進出於噴水頭（10）最前
      端之開口處，其調節柱進或出亦與噴水頭（10）最前端開口處形成縫隙大小，
      達於霧狀噴灑或水柱狀噴灑之出水變化型態，乃於深層探究後再可明證系爭案
      之細小噴水孔（35）及噴咀孔（34）搭配閥桿（21）最前端調節柱進出達成霧
      狀、水柱狀之出水型態，與習式及引證案相同且已被揭露公開在先者；反觀系
      爭案之閥桿（21）最前端的調節柱藉噴水頭（30）螺動進出於噴咀孔（34），
      另配合其第四圖（A）所示，調節柱已進噴咀孔（34）水流除由細小噴水孔（
      35）流出外，尚有大部份之水流直接由噴咀孔（34）流出，何能呈霧狀噴灑，
      此其矛盾及誤導之一，又配合其第四圖（B）所示，調節柱已出噴咀孔（34 ）
      水流除由噴咀孔（34）流出外，尚有部份之水流直接由細小噴水孔（35）流出
      ，何能呈水柱狀噴灑，此其矛盾及誤導之二，再將兩項矛盾及誤導統合觀之系
      爭案之出水型態，無論其所謂霧狀或水柱狀噴灑係即無法明顯判別，不能達成
      該兩種之出水型態，此其矛盾及誤導之三。
    3.其系爭案閥桿（21）之凹槽（211）設計，係謂於噴水頭（30） 螺動下可輕易
      帶動停留於螺紋部（23）與凸緣（ 210）間之防漏墊圈（32），並順利跨移過
      凸緣（210）而進入凸緣（210）鄰側之凹槽（ 211），反之動作可輕易帶動停
      留於凹槽（211）之防漏墊圈（32）並順利跨移過凸緣（210）而進入螺紋部（
      23）與凸緣間；次觀，引證案之槍口前端之出水孔（12）內側相鄰之凸緣與螺
      紋段（11）間，恰可容設一防漏墊圈，一旦出水調整頭（30）之內螺孔與螺紋
      段（11）相互螺動，則帶動防漏墊圈位移至凸緣側，即無法跨移過該凸緣，其
      因螺紋段（11）與凸緣間之距離（即防漏墊圈被帶動移位之最大空間）恰為出
      水型態變化時之所需移位路程，以及防漏墊圈如欲跨移過凸緣，則係將出水調
      整頭（30）內螺紋與螺紋段（11）相互咬合間使螺動並脫離咬合，並在同一時
      間使盡全力拉離出水調整頭（30）及一併將使之防漏墊圈變形跨移過凸緣而帶
      出，是故，於正常螺動出水調整頭（30）操作下係無法令防漏墊圈順利跨移過
      凸緣者，但由於系爭案所繪第一圖之防漏墊圈（11）係會跨移過凸緣（24），
      實屬誤導之論；再觀習式（系爭案第一圖所示），其操作螺動噴水頭（10）係
      無法將防漏墊圈（11）順利跨移過閥桿（21）之凸緣（24），並非如其所繪之
      圖；被告及原訴願決定機關所謂系爭案之防漏墊圈（32）會被噴水頭（30）輕
      易及順利跨移帶過凸緣（210）而進入凹槽（211），然深層觀之其相對防漏墊
      圈（32）亦輕易及順利跨移出凹槽（ 211）進入閥桿（21）之出水孔而擋住出
      水孔出水（因所謂噴水頭30之螺動係有一直向前螺動之虞，即有如上所述之現
      象，甚有整個噴水頭30脫離螺紋部23而掉出者），故乃可易見該不合理設計之
      處，另系爭案之防漏墊圈（32）由較低之凹槽（211）欲往高處之凸緣（210）
      跨移過亦實非易事，除了變形外否則不易，如屬變形情況下則防漏墊圈（32）
      亦易由嵌結凹處脫離無法定位，則產生無法防漏及螺動效果，故被告及原訴願
      決定機關所謂系爭案之防漏墊圈（32）可輕易及順利跨移過該凸緣（210） ，
      顯然防漏效果必然不佳，如欲防漏效果好者，則其緊密之結合下，其必然噴水
      頭（30）不易一併帶動防漏墊圈（32），因極易產生變形，一旦變形下又如何
      順利跨移過凸緣（210） ，於此上述所揭均可探究出系爭案之不合理設計及諸
      多相互矛盾之處；不若引證案所可容設防漏墊圈於螺紋段（11）與凸緣間，其
      不論為出水調整頭所帶動或不帶動，其均在此間予以活動而不需亦無法跨移過
      凸緣者，由此立判孰優孰劣即可清楚明證。
    4.綜上，引證案及習式之閥桿最前端調節柱（13）與出水調整頭（30、噴水頭10
      ）相對進出之開口（31）縫隙大小可達成霧狀及水柱狀出水型態，另配合出水
      調整頭（30、噴水頭10）之於閥桿上相互配合之螺紋予以螺動及藉閥桿上之凸
      緣而阻擋防漏墊圈而限位出水調整頭（30、噴水頭10）脫出閥桿，俾達有出水
      型態變化、出水調整頭（30、噴水頭10）螺動之限位及防漏，相較系爭案之閥
      桿（21）最前端調節柱出噴水頭（30）相對進出之噴咀孔（34）縫隙大小可達
      成霧狀及水柱狀出水型態；又無系爭案之誤導防漏墊圈會跨移過凸緣，及其所
      謂能輕易跨移過凸緣則必然亦輕易跨移過凹槽（211） 前進至出水口而阻擋出
      水現象，進而更前進時則噴水頭（30）螺合關係脫離螺紋部（23），則噴水頭
      （30）有脫出掉落之虞，故可明證顯見，系爭案所設之細小噴水孔（35）及凹
      槽（211）實無必要且有缺失而未能增進功效。
　(二)被告主張之理由：
    1.原告所提出口實品及吊牌一件、美商WALMART STORES INC於八十五年八月二十
      七日給引證案專利申請人源美股份有限公司的訂單、訂單之出口報單影本及出
      貨時所開立之發票影本，經查，上述附件並未於異議審查階段提出，異議所附
      附件二業經原處分採為論斷系爭案是否具有新穎性，進步性之引證，上述附件
      之補充於其証據力認定並無影響。
    2.系爭案係利用噴槍之閥桿上設有螺紋部，該螺紋部得以與噴水頭內孔徑一端之
      螺紋部螺合，其螺紋部盡端設有一防漏墊圈，其防漏墊圈套設於閥桿上，並且
      阻隔成一集水室，該集水室與噴咀孔貫通，於其噴咀孔外周圍設有由外貫穿集
      水室之細小噴水孔環繞；該噴孔之外側端面上具有一套合軸，其套合軸可嵌置
      一擋環；而其主要特徵在於：該閥桿之螺紋部外側端上設有一環狀呈〝「〝字
      型之凸緣，與一相鄰之凹槽；藉由該噴水頭螺動調整，呈強水柱或呈霧狀擴散
      噴灑時，其防漏墊圈俾可限位於凸緣側邊或凹槽上，以達到確實定位防漏墊圈
      ，使之防漏墊圈不滑動、脫離之功效。原告固強調，系爭案只是將引證案之〞
      「〞字型凸緣位置往內移一段距離，便可形成兩空間之位置簡易變換，達成如
      系爭案中凹槽所形成之間隙空間，同時，防漏墊圈應用於噴水槍、水龍頭及分
      水閥等早已是習知技術，因此防漏墊圈應用於系爭案中應不是其特徵標的，系
      爭案不具專利性云云。惟查，引證案的防滲漏方法中，並無防漏墊圈之構造，
      也無讓防漏墊圈跨過凸緣改變位置的設計；反觀系爭案是利用凸緣與防漏墊圈
      之契合，來達到防滲漏之目的，其技術為當噴水頭旋鬆或旋緊時，防漏墊圈可
      順利跨移過該凸緣，改變位置使其位於凸緣內側或於凹槽中，使噴水槍為霧狀
      出水或噴射出水時均能徹底達成防漏效果，因此系爭案較引證案具進步性。再
      者，系爭案是利用活動防漏墊圈，其利用可跨過凸緣來改變位置的設計來防滲
      漏，與習用之防漏墊圈固定於噴水槍、水龍頭及分水閥上的防滲漏方法並不相
      同。系爭案與引證案之結構及使用之防滲漏技術並不相同，引證案尚難證明系
      爭專利不具新穎性及不具進步性。
　　理  由
甲、程序方面：
    原告起訴時，被告代表人為陳明邦，嗣於九十一年九月九日變更為蔡練生，茲據
    被告新任代表人具狀聲明承受訴訟，核無不合，應予准許，合先明。
乙、實體方面：
一、參加人於八十六年十月二十二日以「噴水頭（二）追加一」向被告前身即中央標
    準局申請新型專利，經編訂為第00000000Ａ○一號審查，准予專利。公
    告期間，經原告向被告提出異議，經被告審定異議不成立，原告不服，提起訴願
    ，經遭決定駁回之事實，有異議申請書、被告九十年五月十四日（九○）智專三
    （三）○四○六四字第○九○八九○○○七四六號異議審定書及經濟部九十年九
    月十三日經（九○）訴字第○九○○六三二二七八○號訴願決定書在卷可憑，堪
    信為真實。本件之爭點應為系爭「噴水頭（二）追加一」新型專利案，是否有違
    專利法第九十七條、第九十八條第一項第一款及第二項規定，而不符新型專利要
    件？
二、按稱新型者，謂對於物品之形狀、構造或裝置之創作或改良（專利法第九十七條
    參照），同法第九十八條規定第一項、第二項分別規定：「可供產業上利用之新
    型，無下列情事之一者，得依本法申請取得新型專利：一、申請前已見於刊物或
    已公開使用者：…。二、有相同之發明或新型申請在先並經核准專利者。…。」
    「新型係運用申請前既有之技術或知識，而為熟習該項技術者所能輕易完成且未
    能增進功效時，雖無前項所列情事，仍不得依本法申請取得新型專利。」系爭專
    利申請範圍依卷附專利說明書之記載為：
  1.一種噴水頭（二），係噴槍之閥桿上設有螺紋部，該螺紋部得以與噴水頭內孔徑
    一端之螺紋部螺合，其螺紋部盡端設有一防漏墊圈，其防漏圈設於閥桿上，並且
    阻隔成一集水室，該集水室與噴咀孔貫通，於其噴咀孔外周圍設有由外貫穿集水
    室之細小噴水孔環繞；該噴孔之外側端面上具有一套合軸，其套合軸可嵌置一擋
    環；而其主要特徵係在於：該閥桿之螺紋部外側端上設有一環呈〝﹁〝字型之凸
    緣，與一相鄰之凹槽；藉由該噴水頭螺動調整，呈強水柱或呈霧狀擴散噴灑時，
    其防漏墊圈俾可限位於凸緣側邊或凹槽上，以達到確實定位防漏墊，使之防漏墊
    圈不滑動、脫離之功效者。
  2.如申請專利範圍第一項所述之噴水頭（二）該閥之凸緣，係可設呈〝︵〝或呈〝
    ︿〝定型，亦可達到定位防漏墊圈之功效者。
  3.如申請專利範圍第一項所述之噴水頭（二），該噴水頭之前端係可設呈凹弧面；
    配合該凹弧面上環設有貫穿集水室之噴水孔，藉由噴水頭之螺動調整，亦可令其
    凹弧面之噴水孔呈霧狀擴散噴流之功效者。
三、經查，引證案為八十四年十一月一日審定公告之第00000000號「噴水槍
    頭部保護結構改良」，依其申請專利範圍之記載，並無如系爭案於螺紋部盡端設
    有一防漏墊圈之構造，亦無讓防漏墊圈跨過凸緣改變位置的設計，引證案不能證
    明系爭案不具新穎性。又系爭案藉由該噴水頭螺動調整，呈強水柱或呈霧狀擴散
    噴灑時，其防漏墊圈俾可限位於凸緣側邊或凹槽上，以達到確實定位防漏墊，使
    之防漏墊圈不滑動、脫離之技術手段，亦未見於引證案，非運用引證案既有之技
    術思想可輕易思及，不能以引證案證明系爭案不具進步性。依上所述，引證案不
    能證明系爭案不符專利要件，原告主張系爭案經由比對即可見與引證案、習式之
    設計可謂相同，且有缺失而未能增進功效云云，非屬可採。
四、而原告所指系爭案之防漏墊圈（32）由較低之凹槽（211）欲往高處之凸緣（210
    ）跨移過實非易事，除了變形外否則不易，如屬變形情況下則防漏墊圈（32）亦
    易由嵌結凹處脫離無法定位，則產生無法防漏及螺動效果部分。查系爭案於專利
    說明書業已載明由於噴水頭之旋緊動作，其所產生之旋動力會迫使防漏墊圈向外
    側位移滑動，並且越過凸緣之限位，再置入與凸緣相鄰所設之凹槽上，並受凹槽
    之嵌合定位（專利說明書創作說明第三頁參照），故並無原告所稱系爭案之防漏
    墊圈由較低之凹槽欲往高處之凸緣跨移過非易之情形，且如經適當彈性材料之選
    用，該防漏墊圈於跨移變形時自仍可具緊密防漏效果，原告此部分主張仍非可採
    。又系爭案是否較引證案具新穎性，是以二者之專利說明書之記載為據，尚不能
    以技術特徵內容不同之實品作為論據。原告於於審理中所提出口實品及吊牌一件
    、美商WALMART STORES INC於八十五年八月二十七日給引證案專利申請人源美股
    份有限公司的訂單、訂單之出口報單影本及出貨時所開立之發票影本，主張防漏
    墊圈係引證案申請時有意省略，並未繪出云云，非為有據。從而被告為異議不成
    立之審定，於法並無不合，訴願決定予以駁回，亦屬妥適，本件原告之訴為無理
    由，應予駁回。
據上論結，本件原告之訴為無理由，爰依行政訴訟法第九十八條第三項前段，判決如
主文。
中　　　華　　　民　　　國　　九十一　　年　　 十一 　　月　　　七　　　日
                        臺 北 高 等 行 政 法 院   第 三 庭
                                           審 判 長 法  官　姜素娥
                                                    法  官　林文舟
                                                    法  官　陳國成
右為正本係照原本作成。
如不服本判決，應於送達後二十日內，向本院提出上訴狀並表明上訴理由，如於本判
決宣示後送達前提起上訴者，應於判決送達後二十日內補提上訴理由書（須按他造人
數附繕本）。
中　　　華　　　民　　　國　　九十一　　年　　 十一 　　月　　　八　　　日
  　　　　　　　　　　　　　　　　　　　　          書記官　王英傑
